【裁判字號】    92,上易,3313
【裁判日期】    921231
【裁判案由】    妨害名譽
【裁判全文】
臺灣高等法院刑事判決                          九十二年度上易字第三三一三號
    上  訴  人
    即自 訴 人  丙○○
                乙○○
    擔當自訴人  臺灣高等法院檢察署檢察官
    被      告  甲○○
右上訴人因被告妨害名譽案件，不服臺灣臺北地方法院九十二年度自字第三六０號，
中華民國九十二年十月十七日第一審判決（併辦案號：臺灣臺北地方法院檢察署九十
一年度偵字第二四九三九號）提起上訴，本院判決如左：
    主  文
上訴駁回。
    理  由
一、本件上訴人在原審之自訴意旨略以：自訴人丙○○於民國九十一年十月三日在立
    法院召開記者會，由同年十月二日所發出之記者會通知中，明確陳述記者會之訴
    求係衛生署涂醒哲代署長行政事務上之違誤。會中雖有記者提出有人檢舉涂代署
    長在辦公室之不當行為，惟自訴人皆謹守原訂主題而婉拒答覆，有電視全程錄影
    可證。中時晚報明敘：「親民黨立委丙○○今天舉行記者會，質疑衛生署代署長
    涂醒哲，曾在防疫處長任內，浮報加班費，並且濫報公帳之嫌，顯示涂醒哲並不
    適任公務員，並有違法之嫌，應該立即下台。至於外傳丙○○辦公室接獲衛生署
    員工陳情，宣稱曾目擊涂醒哲在辦公室內『做愛做的事』，丙○○則不願證實，
    並表示未經查證之事，她不會公布」。聯合晚報也明敘：「大批媒體追問丙○○
    、前立委乙○○夫婦時，楊以檢舉人不願意站出來，她的行事作風是有幾分證據
    說幾分話，這件檢舉還必須進一步查證等理由，不願進一步說明」。由上述明確
    事實，被告甲○○應已明知自訴人丙○○確未指稱「涂醒哲在辦公室與他人發生
    性關係」，自訴人丙○○召開記者會係公開進行，又經媒體報導，自訴人丙○○
    與被告同屬同事，被告實極易查證事實。然被告竟全然罔顧事實，於同年十月
    七日（應為十月六日之誤）下午以「譴責抹黑涂醒哲的共犯丙○○！！」為題，
    杜撰虛構，惡意散發傳單。被告宣稱自訴人丙○○係「共犯」，虛構自訴人丙○○曾召開記者會「抨擊涂醒哲在辦公室與他人發生性關係」，再藉此一「完全脫
    離基本事實」之「杜撰」，渲染誇大，肆意侮罵自訴人丙○○「投機取巧」、「
    趕搭順風車」、「求取媒體曝光」、「引述八卦傳聞亂講話」、「徹底濫用立委
    職權」等一連串極盡侮蔑踐踏自訴人丙○○人格之用詞。被告以散發傳單方式散
    佈不實於眾，嚴重毀損自訴人丙○○，其誹謗犯行，至為明確。被告繼又在次
    日上午召開記者會中，誣指上開不實之事，於記者會中又再加厲指責「丙○○的
    行為是趕搭順風車，並不道德，同時也濫用立委職權誣指政府官員」，電視報刊
    皆加以報導，對自訴人丙○○造成更為廣泛之傷害。自訴人丙○○在被告召開記
    者會散佈不實後，自訴人乙○○向被告解釋自訴人丙○○在任何場合絕未指稱「
    涂醒哲與他人發生性關係」之事，應係被告有所誤會，被告答稱他知道丙○○沒
    有說，但他偏要說她有說，最後大聲說：「我知道，隨你去告呀！」，自訴人丙○○為澄清真相，在被告召開記者會之後，當天下午即召開記者會說明真相。依
    同年十月八日自由時報報載「而甲○○在沒有向她求證之情形下，又繼續對她進
    行抹黑，才提出本件告訴，希望司法還給她清白。甲○○昨日則回應指出，丙○○確實空口無憑講了許多『不真實的事』，不論電視或平面媒體都有報導，丙○○至今仍不承認她的錯誤，還要告他誹謗，真是笑話。」，自訴人丙○○、乙○○已說明澄清，被告則明知散佈不實，卻仍繼續硬拗自訴人丙○○講了許多「不
    真實的事」，且對自訴人丙○○希望司法還給清白，則譏諷為「真是笑話」，被
    告誹謗之決意及惡意至為昭然。被告身為立法委員，又經營甲○○綜合醫院，該
    醫院受衛生署管轄，又與衛生署控管之中央健康保險局簽約。該醫院過去已有三
    度違約情節，而受到財務上之處罰，因而被告顯有為保護醫院營利而討好衛生署
    署長之動機。且被告對於上開「緋聞」，利用九十一年十月十六日質詢之機會
    ，嫁禍自訴人丙○○，其質詢內容仍硬拗自訴人丙○○有說上開「不真實的事」
    ，並陳述：「針對丙○○控告本席誹謗，並要求五千萬的民事賠償官司，屆時你
    一定要提供相關證明‧‧‧」，惟自訴人丙○○未曾與被告對話，遑論「對罵」
    ，「五千萬元民事賠償」也是被告造謠，自抬身價，向涂醒哲獻媚誇功。被告自
    承經營醫院，竟毫不避諱繼又在質詢中，討價醫院的藥價，另要求財團法人醫院
    的財務報表。涂代署長的答覆是：「好的，沒問題」，被告顯然也求利得利。自
    訴人乙○○與自訴人丙○○為夫婦，被告誹謗丙○○之餘，又故意興風作浪，毀
    及自訴人乙○○，被告在質詢時稱：「丙○○委員竟然說你縱容醫院收『黑心錢
    』，這樣的指控讓很多醫生感到不滿，紛紛打電話到我辦公室抱怨，因為丙○○
    委員的丈夫也是醫生，她怎會說出這樣的話！」自訴人丙○○從未說「醫生收黑
    心錢」，被告故意牽扯「丙○○委員的丈夫也是醫生」（即指自訴人乙○○），
    這件事完全與被告立委職責無關，也非其執行職責所應為。被告繼又藉「質詢」
    散佈不實，毀損自訴人丙○○、乙○○，其稱「更令本席感到生氣的是，丙○○
    委員還說你在辦公室跟你的女職員『嘿咻、嘿咻』，乙○○更講你什麼，有人看
    到，歐巴桑有撿到衛生紙，這款，敢唔這款代誌？本席相信是沒有。」，自訴人
    乙○○絕未說過「衛生紙」這種話。被告為誹謗自訴人乙○○，竟在國會造謠毀
    損自訴人乙○○，此與國會議事完全不相干，純為誣陷無辜，表現護主心切，贏
    得涂代署長之關注。綜上所陳，被告故意散佈不實之事於眾，已嚴重毀損自訴人
    丙○○、乙○○之名譽，已具備刑法第三百十條第二項加重誹謗罪成立之要件，
    且無同法第三百十一條所列免責條件之適用，又被告誹謗之動機與內容，與立法
    委員行使職權毫無相關，被告散發傳單、召開記者會等，並非在院會或委員會，
    亦非直接相關之附屬行為，被告所為自不在立法委員言論免責權之範圍，被告之
    行為實屬加重誹謗犯行，事證已具體明確，爰依法提起自訴等語。
二、本件自訴人丙○○、乙○○認被告甲○○涉犯有誹謗罪嫌，主要係自訴人丙○○
    指稱其於九十一年十月三日在立法院召開之記者會中，從未提及當時行政院衛生
    署代署長涂醒哲（下簡稱涂代署長）在擔任防疫處長任內在辦公室與他人「嘿咻
    」（即與他人發生性關係）之情事，被告甲○○竟然於同月七日召開記者會及同
    月十六日立法院衛環委員會質詢時，認定自訴人丙○○在前開記者會有提到涂代
    署長在擔任防疫處長任內在辦公室與他人「嘿咻」被人看到之不實事項，以及自
    訴人乙○○指稱其從未提及衛生紙一事，被告甲○○於質詢時卻提及自訴人乙○○說「有人看到，歐巴桑有撿到衛生紙」之不實事項，並提出九十一年十月三日
    丙○○「涂醒哲公私德攏歪」記者會採訪通知影本、全程錄影帶一卷及譯文、九
    十一年十月三日中時晚報三版「立委：涂濫報公帳應下台」、聯合晚報「丙○○
    獲檢舉爆料涂曾在辦公室不軌」、九十一年十月七日甲○○「譴責抹黑涂醒哲的
    共犯丙○○」、九十一年十月八日民眾日報、中華日報、臺灣時報、自由時報「
    民進黨立委連署促懲處李慶安丙○○」、「丙○○告甲○○誹謗」、九十一年十
    月八日自由時報「李慶安丙○○移送紀委會難過關」、九十二年二月二十一日衛
    生署函、立法院公報委員會紀錄第九十一卷第六十六期第二二八頁至第二三０頁
    及第二六三頁至二六四頁影本、九十一年十月八日丙○○聲明函影本、九十二年
    一月十五日、九十二年一月二十七日乙○○致甲○○函影本各一份等件以為佐證
    。訊據被告甲○○堅決否認有何誹謗自訴人丙○○、乙○○之犯行，辯稱：本人
    是依據新聞、媒體報導，沒有一點故意要亂講，自訴人沒有講涂醒哲在辦公室嘿
    咻、嘿咻，但她記者會內容有暗示的意思，我只是根據事實陳述而已，沒有惡意
    要對同事誹謗等語。經查：
(一)自訴人丙○○提出之九十一年十月三日自訴人丙○○記者會全程錄影帶一卷，經
    原審另案勘驗結果與自訴人提出之該次錄影帶譯文之內容相符，有原審勘驗筆錄
    一份在卷（原審九十二年度自字第一七二號九十二年八月十一日勘驗筆錄）可憑
    ，堪認錄影帶之譯文內容與事實相符。而依自訴人提出之九十一年十月三日自訴
    人記者會全程錄影帶譯文內容觀之，自訴人丙○○於九十一年十月三日記者會中
    固先論及涂醒哲擔任防疫處長時做黑官、走黑路，挪用健保局預算，及疫苗安全
    性之問題，惟當現場記者問自訴人丙○○「委員，因為好像有說那個涂代署長在
    辦公室嘿咻…（背景吵雜）」時，自訴人丙○○回答「這個我要等到當事人能夠
    勇敢站出來以後，我才能向各位發言，好不好，因為現在當事人沒有足夠的勇氣
    站出來」、「這個我在這裡，我先ｈｏｌｄ  ｉｎｆｏｒｍａｔｉｏｎ好不好，
    故弄玄虛一下好」、記者問「當事人說那時有看到在辦公室做不該做的事情」，
    自訴人丙○○稱「我還是留在以後再說吧，好不好？以後我讓當事人直接向大家
    說」、記者問「看不過去嗎？」，自訴人丙○○稱「應該是嘛！其實我們接到很
    多不同的舉證，可是我要親自查證才能向各位報告！因為，其實很多證據是人家
    直接送進我的辦公室的。」、記者問「那歐巴桑是怎麼跟你講的？說她是親眼看
    到，還是聽人家講的」，自訴人丙○○稱「她親眼看到，她不是聽人家講的」、
    「我現在真的沒辦法具體向各位媒體報告，因為要由當事人，為了公平起見，一
    定要當事人肯站出來面對大眾，才好辦，這樣才公平吧」、記者問「那當事人怎
    麼說？」，自訴人丙○○稱「真的，我為保護當事人，我現在真的沒辦法，是真
    的。」、「因為連那個跟我說的歐巴桑她都很惶恐，因為她說了以後，她就…，
    因為她也是呷頭路，現在頭路歹找，所以真失禮，我要這裡保留一下」、記者問
    「歐巴桑她是說週末掃地在辦公室看到做什麼？過程可不可以再講一次？歐巴桑
    是怎麼說？」，自訴人丙○○稱「過程也是和你們聽到的都一樣」等語回覆記者
    之詢問，由上開會中記者們與自訴人丙○○之問答中，自訴人丙○○雖非主動陳
    述而係應記者之發問而被動在記者會中回答記者們詢問有關涂醒哲是否有在辦公
    室做不該做的事情或嘿咻之問題，惟其並未明確回答「消息不正確」或是「沒有
    這回事」等足以使人消除疑慮的話語，反而以「故弄玄虛一下」、「以後讓當事
    人直接向大家說」、「她親眼看到，她不是聽人家講的」、「為保護當事人，跟
    我說的歐巴桑很惶恐，她也是呷頭路，現在頭路歹找，所以真失禮，我要這裡保
    留一下」等足以引發無限想像之話語回覆記者之發問，自訴人丙○○之回答客觀
    上已足以誘使在場聽聞之記者們認定有人提供證據給自訴人，且確有當事人親眼
    看到涂醒哲在辦公室做不該做的事，僅係自訴人丙○○在當事人願意站出來面對
    大眾之前，要保護當事人免於失去工作之事實。
(二)嗣自訴人丙○○上開記者會之內容，並經電視、報紙等媒體廣泛報導，播送至全
    國各地，有自訴人提出之錄影帶及其譯文、中時晚報、聯合晚報等剪報影本在卷
    可憑，該次記者會之內容已使全國民眾得以共見共聞，固然自訴人丙○○在記者
    會的最後陳述，針對涂代署長是否有在辦公室進行性行為一事聲稱「我還要再調
    查，我真的不能亂放話」，然而自訴人丙○○身為立法委員藉使用媒體之公器之
    便，其言論內容本較一般民眾所言更易令人信其所言確為真實，然綜觀自訴人丙○○於記者會中之答覆，已足誘使社會大眾朝向確有其事之不當方向聯想，且涂
    醒哲當時身為衛生署代署長，掌管全國最高衛生醫療機構，自訴人丙○○上開記
    者會之內容，對涂醒哲之個人名譽、是否適任衛生署代署長及政府官員之官箴已
    造成相當重大之影響，已屬攸關公共利益之事，並非僅關於涂醒哲之私德，被告
    對於自訴人丙○○上開關於涂醒哲記者會之內容一事為評論，應屬可受公評之事
    。
(三)又刑法關於以意見或指摘具體事實而誹謗之行為，分別於刑法第三百十一條第三
    款為「對於可受公評之事而為適當評論」、刑法於第三百十條第三項為「對於所
    誹謗之事，能證明其為真實」之免罰規定，前者即為表彰「合理評論原則」，後
    者則係基於「真實抗辯原則」所設；至於何種事為可受公評之事，應依事件之性
    質以及其與社會公眾之關係而定，與公眾有密切關係之事務，為可受公評之事，
    行為人只要對於可受公評之事，就其個人主觀價值判斷，提出其主觀之評論意見
    而無情緒或人身攻擊性言論，因係憲法所應保障表現自由中之意見陳述，即屬本
    款之適當之評論；又如行為人所為評論係以攸關於公眾事務事實為基礎之情形，
    為期保障一般大眾對公眾事務的自由發抒評論以促使公共事務免於瑕疵，若限定
    表達者必須在陳述相關事實前均需做自我的事前檢查，確信確為真實未罹於法律
    責任後始得為之，則此「寒蟬效應」反降低公眾事務因經由公開討論而進步之機
    會，故必以在證明表意人係基於故意或重大過失而以不實內容侵害公務員名譽時
    ，表意人始應就此誹謗言論負法律責任，此即所謂「真正惡意原則」。被告甲○○之記者會新聞通知及記者會之內容，其發言之動機是為了「徹底檢視目前立委
    濫用言論免責權形成言語暴力的問題」，而被告所言確實依憑自訴人丙○○在記
    者會之陳述以及新聞報導之內容，且屬涉及公共事務之評論，本不限定表達者必
    須在陳述相關事實前均需做自我的事前檢查，以避免「寒蟬效應」，況被告記者
    會新聞通知及記者會之內容均是以上開自訴人丙○○在記者會談及涂代署長曾在
    辦公室「嘿咻」（即與人發生性關係）之內容提出諸多批評，指摘自訴人「利用
    案情尚未明朗的這段期間趕搭順風車，以誣指涂醒哲求取媒體曝光的作法更加令
    人不恥」、「在丙○○所召開的記者會中既缺乏照片、錄音帶、錄影帶等明確事
    證，也沒有目擊證人，從頭到尾僅是引用八卦傳聞亂講話，可說是徹底濫用立委
    職權誣指政府官員之最壞示範」等語，雖其用字遣詞稍嫌尖酸刻薄，然深究其目
    的正如其在記者會所散發傳單之未所載「我們除了要求親民黨黨團對黨籍立委做
    出必要懲處之外，也要求立法院紀律委員會嚴懲此事，以正風紀」，係要喚起相
    關黨團及立法院之自律運作，以杜絕欠缺明確事證之含沙射影，且被告所指摘之
    事係根據自訴人丙○○之上開記者會及嗣後之媒體報導之轉述，並非憑空捏造子
    虛烏有之事，尚難認已逾越適當評論之範圍。
(四)至被告於立法院衛生環境委員會中質詢時稱「針對丙○○控告本席誹謗，並要求
    五千萬的民事賠償官司，屆時你一定要提供相關證明‧‧‧」、「丙○○委員竟
    然說你縱容醫院收『黑心錢』，這樣的指控讓很多醫生感到不滿，紛紛打電話到
    我辦公室抱怨，因為丙○○委員的丈夫也是醫生，她怎會說出這樣的話！」、「
    更令本席感到生氣的是，丙○○委員還說你在辦公室跟你的女職員『嘿咻、嘿咻
    』，乙○○更講你什麼，有人看到，歐巴桑有撿到衛生紙，這款，敢唔這款代誌
    ？本席相信是沒有。」等語，然憲法所賦予立法委員之免責權，依司法院大法官
    釋字第四０一號之解釋意旨：「憲法第三十二條及第七十三條規定國民大會代表
    及立法委員言論及表決之免責權，係指國民大會代表在會議時所為之言論及表決
    ，立法委員在立法院內所為之言論及表決，不受刑事訴追，亦不負民事賠償責任
    ，除因違反其內部所訂自律之規則而受懲戒外，並不負行政責任之意」，又依司
    法院大法官釋字第四三五號解釋意旨亦明示：「按憲法第七十三條規定立法委員
    在院內所為之言論及表決，對院外不負責任，旨在保障立法委員受人民付託之職
    務地位，並避免國家最高立法機關之功能遭致其他國家機關之干擾而受影響。為
    確保立法委員行使職權無所瞻顧，此項言論免責權之保障範圍，應作最大程度之
    界定，舉凡在院會或委員會之發言、質詢、提案、表決以及與此直接相關之附隨
    行為，如院內黨團協商、公聽會之發言等均屬應予保障之事項。越此範圍與行使
    職權無關之行為，諸如蓄意之肢體動作等，顯然不符意見表達之適當情節致侵害
    他人法益者，自不在憲法上開條文保障之列」，則被告在立法院行使職權質詢衛
    生署代署長涂醒哲有關自訴人丙○○在前開記者會中之內容及自訴人乙○○之言
    論，尚難認為逾越言論免責權之保障範圍且與其行使職權無關，事屬國會自律範
    疇，此部分亦不成立誹謗罪名。
三、綜上所述，被告甲○○對於自訴人丙○○關於涂醒哲之公私德記者會回答記者之
    內容，此屬可受公評之事，為適當之評論，尚難認定被告係基於以惡意為之，且
    其於立法院質詢時之內容，縱有涉及自訴人丙○○、乙○○二人，因與其行使質
    詢職權之行為有關，尚未逾越言論免責權之範圍。本件依自訴人所提出之證據，
    既無法證明被告在前開記者會與質詢時之發言評論，係出於惡意，或已逾越言論
    免責權之範圍而與行使職權無關，被告所為即與誹謗罪之構成要件不符。此外，
    本院復查無其他積極證據，足資認定被告確有自訴人丙○○、乙○○二人所指誹
    謗之犯行，使本院形成確信被告有罪之心證，揆諸前揭說明，自應為被告無罪之
    諭知。原審以不能證明被告犯罪而諭知無罪之判決，經核並無不合，自訴人上訴
    ，猶以前詞指摘原判決不當，請求撤銷改判云云，為無理由，有如前述，自訴人
    之上訴應予駁回。
據上論斷，應依刑事訴訟法第三百六十八條，判決如主文。
中      華      民      國    九十二    年     十二     月    三十一    日
                             臺灣高等法院刑事第二十四庭
                                 審判長法  官  陳  貽  男
                                       法  官  陳  憲  裕
                                       法  官  徐  世  禎
右正本證明與原本無異。
不得上訴。
                                       書記官  陳  玲  憶
中      華      民      國    九十二    年     十二     月    三十一    日


司法院資訊處製作；財團法人民間司法改革基金會備份。
